【裁判字號】    98,消債抗,1
【裁判日期】    980212
【裁判案由】    抗告事件
【裁判全文】
臺灣彰化地方法院民事裁定             98年度消債抗字第1號
抗  告  人  甲○○
上列抗告人因消費者債務清理事件聲請更生程序事件，對於中華
民國97年11月28日本院97年度消債更字第282 號裁定提起抗告，
本院裁定如下：
    主    文
抗告駁回。
抗告程序費用新臺幣壹仟元由抗告人負擔。
    理    由
一、抗告意旨略以：原裁定以「抗告人請求協商時，未依最大債
    權金融機構即聯邦商業銀行股份有限公司（以下簡稱聯邦銀
    行）之要求，備齊相關之必要文件，致遭聯邦銀行退件」為
    由，認抗告人未踐行消費者債務清理條例第151 條第1 項前
    置債務協商之法定要件，而駁回抗告人更生之聲請，惟抗告
    人已於民國（下同）97年9 月1 日，依規定檢附債權人清冊
    ，以書面向聯邦銀行表明共同協商意旨，已符合前置協商之
    要件，原裁定顯有誤解。又聯邦銀行前置協商退件通知函中
    ，除記載抗告人申請文件不符規定外，另載明抗告人所負之
    債務種類（即保證債務）亦不符合此機制申請資格，由此可
    知縱抗告人依金融機構要求將所需資料備齊重新提出申請，
    亦無法排除抗告人所負之保證債務不符合法定申請資格之情
    事，足見抗告人若再次提出申請，亦無法達到前置協商之效
    果。抗告人自配偶於91年過世後，一家五口之家計緊繫於抗
    告人，本已勉力才得以維持一家老小生活起居，卻又無端遭
    友人惡意倒債而背負債務，內心除深感惶恐外，一連串之委
    外催收已使抗告人身心飽受煎熬，現僅盼此機會展開人生新
    頁，原裁定以前述理由駁回抗告人之更生聲請，似屬草率，
    實有未合，爰依法提起抗告，請求廢棄原裁定等語。
二、按債務人對於金融機構因消費借貸、自用住宅借款、信用卡
    或現金卡契約而負債務，在聲請更生或清算前，應提出債權
    人清冊，以書面向最大債權金融機構請求協商債務清償方案
    並表明共同協商之意旨，消費者債務清理條例第151 條第 1
    項定有明文。又聲請更生或清算不合程式或不備其他要件者
    ，法院應以裁定駁回之；但其情形可以補正者，法院應定期
    間先命補正，消費者債務清理條例第8條載有明文。
三、經查：
（一）本件抗告人所欠債務，乃係因擔任第三人岳國郎向債權人
      聯邦銀行貸款之保證人而發生，此據抗告人陳明在卷，並
      有該債權銀行提出之借款契約書可稽（見原審卷第98、99
      頁），堪認屬實。抗告人雖主張其已備妥前置協商所需文
      件，向聯邦銀行申請協商，卻遭聯邦銀行以申請文件不符
      規定及保證債務不納入前置協商為由，予以退件云云，惟
      依上揭消費者債務清理條例第151 條第1 項之規定，適用
      協商前置主義之事件，就債務種類而言，須屬於因消費借
      貸、自用住宅借款、信用卡或現金卡契約等4 種債務類型
      之一，而本件抗告人所負保證債務之主債務，如符合上述
      法定4 種債務類型之一，即須先請求協商。又上開條例雖
      僅規定債務人應提出債權人清冊，但中華民國銀行公會（
      下稱銀行公會）為使協商前置程序順利快速進行，遂擬定
      債務人申請協商所需文件包括：(1)前置協商申請書；(2)身
      分證正反面影本；(3)申請人財產及收支狀況說明書；(4)債
      權人清冊；(5)近2 年綜合所得資料清單及最近1 個月核發
      財產資料；(6)近3 個月薪資證明（如無證明請出具收入切
      結書）；(7)勞工保險投保資料表及明細（如無資料可免提
      供）等；經核上開文件係為認定「確為債務人本人申請協
      商」及「可能履行之協商內容」，均為達成協商所需審核
      之文件，對債務人並無不利，要求債務人提出上開文件，
      係為使前置協商得以順利進行，並未增加債務人法律所無
      之限制，尚無不當。準此，倘最大債權銀行依前開規定通
      知債務人補齊文件，債務人應以積極、誠實之態度，配合
      銀行進行各項程序，苟債務人怠於配合銀行之調查，自不
      得援引消債條例第153 條規定，而逕向法院聲請更生或清
      算。
（二）又抗告人雖曾檢附債權人清冊以書面向聯邦銀行請求協商
      ，惟經該行以申請文件不符規定及不符合申請資格為由，
      於97年9 月4 日退件，退件函上並載明「‧‧‧將視為前
      置協商自始未開始，請臺端備齊必要文件或排除不符合法
      定申請資格後，再重新提出申請。」，有退件函文影本 1
      份附卷可稽（見原審卷第29頁），抗告人經通知後迄未補
      齊文件，難謂已盡最大誠實協力義務，故本件不能開始前
      置協商係因可歸責於抗告人，自難認抗告人已符合消債條
      例第151 條第1 項請求協商之要件，是以，抗告人逕向法
      院提出更生之聲請，於法尚有未合，且其欠缺又屬不能補
      正，自應駁回其更生之聲請，從而，原審裁定駁回抗告人
      更生之聲請，核無違誤，抗告意旨指摘原裁定不當，求予
      廢棄另為裁定，為無理由，應予駁回。
（三）依前揭消費者債務清理條例第151 條第1 項、第153 條之
      規定，本件抗告人應補正相關資料後，以書面向聯邦銀行
      請求前置協商，如聯邦銀行自抗告人提出協商請求之翌日
      起逾30日不開始協商，或自開始協商之翌日起逾90日協商
      不成立，抗告人得敘明緣由逕向本院聲請更生或清算，併
      予指明。
四、據上論結，本件抗告為無理由，依消費者債務清理條例第11
    條第2 項、第15條，民事訴訟法第495 條之1 第1 項、第44
    9 條第1 項、第95條、第78條，裁定如主文。
中    華    民    國    98     年    2    月    12    日
                    民事第二庭  審判長法  官  邱月嬌
                                      法  官  李言孫
                                      法  官  林秉暉
以上正本係照原本作成
不得再抗告。
中    華    民    國    98    年    2     月    12    日
                                      書記官  魏淑美


司法院資訊處製作；財團法人民間司法改革基金會備份。
